【裁判字號】    89,上易,69
【裁判日期】    890509
【裁判案由】    給付工程款
【裁判全文】
臺灣高等法院民事判決  八十九年度上易字第六十九號
      上  訴  人  家王企業股份有限公司
      法定代理人  康文昌
      訴訟代理人  施介元  律師
      被 上訴 人  新碁實業股份有限公司
                          設台北市○○路八二號十樓
      法定代理人  許貴雄  住同.
      訴訟代理人  黃滿  住同.
右當事人間因給付工程款事件，上訴人對於中華民國八十八年十一月十七日臺灣臺北
地方法院八十八年度訴字第三七八六號第一審判決，提起上訴，本院判決如左：
      主      文
上訴駁回。
第二審訴訟費用由上訴人負擔。
      事      實
甲、上訴人方面：
壹、聲明：
一、原判決廢棄。
二、被上訴人第一審之訴駁回。
三、第一、二審訴訟費用由被上訴人負擔。
貳、陳述：
    除與原判決記載相同者，予以引用外，另行補充陳述略以：
    查原審為不利於上訴人之判決其理由為：(一)被上訴人公司係與上訴人公司所僱
    用之系爭工程工地主任即証人葉文灶接洽，其後亦由葉文灶代表上訴人公司於合
    約書上簽章，是被上訴人公司係與上訴人公司簽訂承攬系爭工程，堪予認定。（
    二）縱如上訴人抗辯系爭工程業已轉發包予葉文灶所經營之高峻工程設計有限公
    司 (下稱高峻公司），惟上訴人公司同意葉文灶印製載有被告公司名銜之名片對
    外使用，並僱用葉文灶在工地為工地主任，自應依民法第一百六十九條之表見代
    理規定負授權人之責任。惟
一、查上訴人公司已將系爭工程轉發包予高峻公司，為使工程能順利進行，上訴人公
    司遂同意高峻公司之人員即証人葉文灶持用印有上訴人公司名稱之名片於系爭工
    程工地為協調工程事宜，而証人葉文灶實係高峻公司於該工地之工地主任，蓋系
    爭工程既已為高峻公司所承包，上訴人公司僅為現場之監督協調，是証人葉文灶
    與上訴人公司並無任何僱傭關係或委任關係存在。被上訴人究係從何處而認其有
    代表上訴人公司簽約發包工程之權限已有疑問。何況，系爭工程已轉包與高峻公
    司，是葉文灶若要轉包亦係以高峻公司名義為之。
二、次查本件被上訴人公司持有葉文灶簽名之工程合約，向上訴人公司請求給付工程
    款，觀此合約其上僅有被上訴人公司之公司章及負責人印章，另有葉文灶簽名並
    無上訴人之公司大小章，是本件爭點在於葉文灶有否代理上訴人公司之權限？惟
    此已為上訴人所否認，故被上訴人自應就其認葉文灶有代理權限負舉証之責，雖
    被上訴人提出由上訴人同意葉某使用之印有上訴人公司名片為証，惟此亦僅因該
    工程轉包予葉文灶經營之高峻公司後，為使葉文灶便於在工地協調工程事宜，而
    為之便宜行為，並未授與其代理權，再者，若謂一般公司職員出示名片即認有其
    代表公司之權，而其所為之契約行為，公司皆需負履行之責，顯不符一般社會常
    情，更何況該名片上未印有職銜之記載，故葉文灶出示上訴人公司之名片並不足
    資証明其有簽約之權限。
三、按「由自己之行為表示以代理權授與他人或知他人表示為其代理人而不為反對之
    表示者，對於第三人應負授權人之責任，但第三人明知其無代理權或可得而知者
    ，不在此限。」民法第一百六十九條著有明文，惟按「由自己之行為表示以代理
    權授與他人者，對於第三人應負授權人之責任，必須本人有表見之事實，足使第
    三人信該他人有代理權之情形存在，若第三人不為此項主張，法院不得逕將法律
    上之效果，歸屬於第三人。」最高法院六十年度台上字第二一三０號判例著有明
    文。本件証人葉文灶上訴人否認有授予簽約之權限已如前述，被上訴人對此亦未
    盡舉証之責。退萬步言，縱認有表見代理之情，依上開判例見解，亦需由被上訴
    人公司主張，法院方得審酌，惟查被上訴人公司並未主張及此，而原審竟於判決
    中論斷，是原審判決與法即有未合。況，被上訴人公司明知或可得而知系爭工程
    已轉包予高峻公司。次查，証人張在雯在原審証稱「－－－那時楊錫昌要承包工
    程要找葉文灶，因為價格是他決定的－－－」，是証人楊錫昌即上訴人公司經理
    早已告知承包工程要找葉文灶。又本件承攬標的物已確定，是價格顯為契約之主
    要要素，何人有決定價格之權一則負責人一則代理人，惟葉文灶非上訴人公司之
    代理人已如前述，是其係以高峻公司代理人身份與被上訴人簽約，此與証人葉文
    灶到場証稱：「是，是代表高峻工程設計有限公司簽的」，問：「是否有說代表
    高峻公司簽的？」答：「有講－－－」之情相符，是被上訴人顯然在簽約時即知
    其契約相對人為高峻公司，衡諸常情，若被上訴人公司不知系爭工程轉包事實，
    豈會於系爭工程完工後開立買受人為「高峻工程設計有限公司」之統一發票，向
    其請款，而於高峻公司之支票跳票後，始轉向上訴人公司請款，是被上訴人應屬
    知情應無疑義。
四、綜上所陳、被上訴人之請求、洵無理由。
乙、被上訴人方面：
壹、聲明：
一、上訴駁回。
二、第二審訴訟費用由上訴人負擔。
貳、陳述：
    除與原判決記載相同者，予以引用外，另行補充陳述略以：
一、被上訴人確實與家王企業股份有限公司（下稱家王公司）簽訂廁所隔間工程合約
    ，且業務代表人張在雯與上訴人等在接洽該工程過程中，完全沒有從家王公司的
    任何一人被告知家王已將立法院青島館裝修案轉包高峻公司一事，包括所接觸過
    的業務經理楊錫昌及工地主任葉文灶，甚至負責人康文昌，此乃兩造雙方已於一
    審中結辯在案。
二、被上訴人與上訴人簽訂浴廁承攬合約時，葉文灶是為家王公司提報駐立法院工地
    主任，已經因上訴人的舉證而在一審中獲得確認。今上訴人所提與高峻公司的合
    約簽訂書影本，合約書內容只是載明高峻承包家王立法院工程的相關規定及價錢
    ，既與本案無關也無法依此工程承攬合約能認定葉文灶與家王並無任何僱傭或委
    任關係。又縱如上訴人抗辯工程業已轉包予高峻公司，但葉文灶的一切行為既受
    家王公司的默認及允許，家王明知其有代理權而不為反對之表示，對於被上訴人
    就應負授權人之責任。民法第一百六十九條定有明文。
三、公共工程不得轉包，採購法第四章第六十五條：「得標廠商應自行履行工程，勞
    務合約，不得轉包。」家王承包立法院青島會館裝修工程，後再轉包予高峻公司
    ，實已違法。被上訴人答辯之目的只是希望維持一審之判決，判上訴人應支付被
    上訴人工程款新台幣 (下同）五十萬八千二百元正，因此對上訴人與高峻公司的
    違法行為自不予陳述，只是家王公司既轉包予高峻公司在前，又發包浴廁隔間予
    被上訴人在後，在整個過程中顯有隱藏事實及預謀詐欺之嫌。
四、上訴人於上訴理由狀中陳述：「證人葉文灶實係高峻公司於該工地（指立法院裝
    修工程）之工地主任，蓋系爭工程既已為高峻公司所承包，上訴人公司何需再設
    置工地主任－－－」，但，實際上，葉文灶乃家王公司以書面提報為該工地監造
    單位的工地主任。家王公司顛倒是非由此可見一般，上訴人又陳述：「－－－工
    程已轉包與高峻公司，是葉文灶若要轉包亦係以高峻公司名義為之。」但家王於
    理由狀後所附的合約書影本中有條款明定，乙方不得私將工程轉包，如葉文灶是
    代表高峻公司轉包浴廁隔間與被上訴人，上訴人既知之而不表示反對，是應負授
    權人之責任。
      理      由
一、被上訴人起訴主張：上訴人為立法院青島會館重新裝修工程之承包商，民國八十
    七年十一月二十日將該工程之浴廁隔間工程，以五十萬八千二百元轉包與被上訴
    人，由其工地主任葉文灶與被上訴人簽訂合約書，被上訴人已於八十八年間施工
    完成交付，並經驗收完畢，上訴人依約應給付工程款五十萬八千二百元，惟上訴
    人於被上訴人請求付款時，竟拒絕付款，為此，求為命上訴人給付五十萬八千二
    百元本息之判決。
二、上訴人則以：被上訴人與上訴人間無任何交易行為，其所承作立法院青島會館重
    新裝修工程中之浴廁隔間工程，係由上訴人轉包與高峻公司，八十七年七月二十
    日與被上訴人簽訂浴廁隔間工程合約書之葉文灶，並非上訴人公司之員工，而係
    高峻公司之員工，其向上訴人請求是項工程款，自屬無據等語資為抗辯。
三、被上訴人主張上訴人為立法院青島會館重新裝修工程之承包商，該工程中之浴廁
    隔間工程，由被上訴人以五十萬八千二百元與葉文灶簽訂合約書承作，被上訴人
    已於八十八年間施工完成交付，並經驗收完畢，上訴人竟拒不給付工程款五十萬
    八千二百元等事實，為上訴人所不爭執，且有浴廁隔間工程合約書、上訴人之存
    證信函影本在卷為憑，被上訴人上揭事實之主張，應堪信為真實。
四、上訴人無非以被上訴人依其與訴外人葉文灶簽訂浴廁隔間工程合約書，所承作之
    浴廁隔間工程，業經上訴人發包與高峻公司，而葉文灶並非上訴人公司之員工，
    更非上訴人公司授權之代理人，不足以代表上訴人公司簽訂浴廁隔間工程合約書
    等情，提出與高峻公司之工程合約書，為其抗辯之依據。惟查：
(一)上訴人承攬立法院青島會館重新裝修工程，於施工期間聘請葉文灶為工地主任，
    被上訴人為承包浴廁隔間工程，向上訴人報價，並經上訴人經理楊錫昌之指示，
    於該工程之工地與葉文灶議價、簽訂浴廁隔間工程合約書等事實，業據證人楊錫
    昌、葉文灶於原審到場結證在卷，且有浴廁隔間工程合約書影本足憑。
(二)被上訴人與葉文灶議價、簽訂浴廁隔間工程合約書等事項，均在立法院青島會館
    重新裝修工程之工地為之，葉文灶於工地處理工務，又以上訴人公司之工地主任
    名義為之等事實，亦據證人葉文灶在原審到場結證，並有與葉文灶結證相符之浴
    廁隔間工程合約書影本、及被上訴人提出、上訴人公司經理楊錫昌於原審到場結
    證上訴人公司同意葉文灶印有上訴人公司名稱、商標、營業處所、工廠處所、營
    業項目、電話、傳真機號碼之葉文灶名片在卷為憑。
(三)由上論述，參照上訴人公司經理楊錫昌於原審法官問：「請原告去找葉文灶時，
    有沒有講原因？」時，結證稱：「沒有，我只跟他講這部分不是我負責的，去找
    葉文灶。」等語，上訴人公司承攬立法院青島會館重新裝修工程，有關該工程之
    工務，上訴人公司顯係以其行為表示以代理權授與葉文灶，且知葉文灶表示為上
    訴人公司之代理人而不為反對之表示，上訴人以被上訴人依其與訴外人葉文灶簽
    訂浴廁隔間工程合約書，所承作之浴廁隔間工程，業經上訴人發包與高峻公司，
    而葉文灶並非上訴人公司之員工，更非上訴人公司授權之代理人，不足以代表上
    訴人公司簽訂浴廁隔間工程合約書等情，資為抗辯，自無可採。
五、按由自己之行為表示以代理權授與他人，或知他人表示為其代理人而不為反對之
    表示者，對於第三人應負授權人之責任。民法第一百六十九條前段定有明文。本
    件上訴人公司既聘請葉文灶為立法院青島會館重新裝修工程之工地主任，且同意
    葉文灶印有上訴人公司商標、名稱等之名片，於該工地處理工務，接受報價、議
    價，而與被上訴人簽訂浴廁隔間工程合約書，已如前述，上訴人公司以自己之行
    為表示以代理權授與葉文灶，且知葉文灶表示為其代理人而不為反對之表示，至
    為顯然，依上揭法條規定，自應負授權人之責任，被上訴人依浴廁隔間工程合約
    書，請求上訴人給付工程款，於法有據，應予准許。
六、查給付無確定期限者，債務人於債權人得請求給付時，經其催告而未為給付，自
    受催告時起，負遲延責任，其經債權人起訴，或依督促程序送達支付命令者，與
    催告有同一之效力。遲延之債務，以支付金錢為標的者，債權人得請求依法定利
    率計算之遲延利息。應付利息之債務，其利率未經約定，亦無法律可據者，週年
    利率為百分之五。民法第二百二十九條第二項、第二百三十三條第一項前段、第
    二百零三條分別定有明文，被上訴人併請求自支付命令送達翌日即八十八年八月
    七日起，至清償日止按年利率百分之五計算之利息，經核與上揭法條規定，尚無
    不合，亦應准許。
七、查原審綜合兩造全辯論意旨，依被上訴人所陳述之事實，為法律之適用，並為其
    勝訴判決，核無違誤，上訴意旨仍持陳詞，並以原判決就被上訴人未主張之事實
    ，將法律之效果歸屬於被上訴人，指摘原判決不當求予廢棄，非有理由，應予駁
    回。
七、本件事證已臻明確，兩造其他攻擊、防禦方法，及提出未援用之證據，經斟酌後
    認不影響判決基礎，無逐一論述必要；上訴人聲請訊問之證人，均於原審到場結
    證在卷，且事實已臻明瞭，無一再訊問之必要，均此敘明。
據上論結，本件上訴為無理由，爰判決如主文。
中    華    民    國    八十九    年        五      月         九       日
                      民事第六庭審判長法  官  吳  欲  君
                                      法  官  藍  文  祥
                                      法  官  陳  博  享
右正本係照原本作成。
不得上訴。
中    華    民    國    八十九    年        五      月       十一       日
                                      書記官  鄒  賢  英


司法院資訊處製作；財團法人民間司法改革基金會備份。
